臺灣高等法院刑事判決
111年度交上訴字第73號
上  訴  人  臺灣新北地方檢察署檢察官
被      告  吳太乙



指定辯護人  黃品衞律師（義務辯護律師）
被      告  潘結成




選任辯護人  趙晊成律師
上列上訴人因被告等強盜等案件，不服臺灣新北地方法院110年
度交訴字第18號，中華民國111年1月26日第一審判決（起訴案號
：臺灣新北地方檢察署109年度偵字第38186號），提起上訴，本
院判決如下：
    主  文
上訴駁回。
    理  由
一、本案審理範圍
    檢察官起訴被告吳太乙（下逕稱姓名）涉犯刑法第185條之3
    第1項第1款駕駛動力交通工具而吐氣所含酒精濃度達每公升
    0.25毫克以上及同法第328條第1項之強盜等罪嫌，被告潘結
    成（下逕稱姓名）涉犯刑法第277條第1項之傷害、同法第30
    9條第1項之公然侮辱及同法第328條第1項之強盜等罪嫌，經
    原審分別就吳太乙涉犯刑法第185條之3第1項第1款駕駛動力
    交通工具而吐氣所含酒精濃度達每公升0.25毫克以上罪部分
    判處罪刑，吳太乙、潘結成被訴涉犯刑法第328條第1項強盜
    罪嫌部分諭知無罪，及潘結成被訴涉犯刑法第277條第1項之
    傷害、同法第309條第1項之公然侮辱等罪嫌部分均諭知公訴
    不受理。檢察官僅就原判決無罪部分提起上訴，吳太乙、潘
    結成均未上訴，是本院審理範圍應為原審判決關於吳太乙、
    潘結成被訴涉犯刑法第328條第1項強盜罪嫌諭知無罪部分，
    合先敘明。
二、公訴意旨略以：吳太乙、潘結成於民國109年9月26日0時30
    分許，在新北市○○區○○路000號某快炒店飲酒後，搭乘由謝
    嘉然所駕駛車牌號碼000-0000號營業用小客車，欲前往新北
    市三重區龍門路、正義北路口。嗣於同日1時37分許，該車
    行駛至國道1號北向27.9公里處時，因右後輪爆胎而停於外
    側路肩待援，吳太乙、潘結成不耐久候，要求謝嘉然直接將
    車輛駛離高速公路未果，潘結成即以「幹你娘」等語辱罵謝
    嘉然，並徒手毆打謝嘉然左胸、左臂及腹部（潘結成所涉公
    然侮辱、傷害部分，經原審判決公訴不受理確定），致謝嘉
    然因上開傷害、強暴行為，坐靠在該處外側護欄，不能抗拒
    。吳太乙與潘結成則共同基於強盜之犯意聯絡，趁謝嘉然被
    打倒在地不能抗拒，由吳太乙坐於該車駕駛座，潘結成坐在
    該車左後座，一同嘗試發動車輛欲駛離，然因潘結成、吳太
    乙均酒醉之故，而未能將該車發動。潘結成、吳太乙商議後
    ，遂決定互換座位，改由潘結成坐於駕駛座來發動車輛，而
    於潘結成下車欲跟吳太乙交換座位之際，吳太乙發動該車將
    該車駛離（吳太乙所涉駕駛動力交通工具而吐氣所含酒精濃
    度達每公升0.25毫克以上部分，經原審判決判處罪刑確定）
    。嗣謝幸原因接獲謝嘉然通知，乃駕駛車輛，在國道1號高
    速公路北向26.9公里路肩將吳太乙駕駛之上開車輛攔停。嗣
    由新北市警察局執勤員警，在國道1號三重出口匝道處查獲
    ，始悉上情。因認吳太乙、潘結成均係犯刑法第328條第1項
    之強盜罪嫌云云。
三、按犯罪事實應依證據認定之，無證據不得認定犯罪事實；不
    能證明被告犯罪或其行為不罰者應諭知無罪之判決。刑事訴
    訟法第154條第2項及第301條第1項分別定有明文。認定不利
    於被告之事實，應依積極證據，倘積極證據不足為不利於被
    告事實之認定時，即應為有利於被告之認定，自不必有何有
    利之證據。事實之認定應憑證據，如未能發現相當證據，或
    證據不足以證明，即不能以推測或擬制之方法，以為裁判基
    礎。而認定犯罪事實所憑之證據，包括直接證據與間接證據
    。無論直接或間接證據，其為訴訟上之證明，須於通常一般
    之人均不致有所懷疑，可得確信其為真實之程度者，始可據
    為有罪之認定（最高法院30年上字第816號、40年台上字第8
    6號、76年台上字第4986號判例意旨參照）。
四、公訴意旨認吳太乙、潘結成均涉犯強盜罪嫌，無非係以吳太
    乙、潘結成之供述、證人即告訴人謝嘉然、證人謝幸原（下
    均逕稱姓名）之證述、臺灣新北地方檢察署110年2月5日勘
    驗筆錄、內政部警政署國道公路警察局第一公路警察大隊通
    信聯絡暨工作紀要、扣押筆錄、扣押物品目錄表、新北市立
    聯合醫院109年9月26日診斷書、贓物認領保管單各1份、上
    開車輛照片4張、行車紀錄器畫面翻拍照片7張、行車紀錄器
    光碟1片為其主要論據。訊據吳太乙、潘結成均堅決否認有
    何強盜犯行，吳太乙辯稱：當時計程車（下稱系爭車輛）在
    高速公路上爆胎，謝嘉然說請求救援很快就來，但我們在那
    邊等很久，我之前從事車險理賠工作，覺得停在那裡很危險
    ，便急著要去派出所，所以將系爭車輛開走，我有請謝嘉然
    上車，我沒有強盜犯意等語（見本院卷第122、151、156、1
    60頁），吳太乙辯護人辯稱：當吳太乙將系爭車輛開走的時
    ，謝嘉然尚可聯繫謝幸原前往攔截，顯見客觀上吳太乙所為
    未達致謝嘉然不可抗拒之程度，且案發時系爭車輛因爆胎、
    在高速公路上已滯留30分鐘以上，吳太乙駕駛系爭車輛離開
    ，只是想要盡速離開該高度風險場所、下交流道尋求警方救
    助，且遭謝幸原攔車後，沒有要開走系爭車輛，反欲步行至
    派出所報案，又所涉傷害等犯行，已與謝嘉然達成和解，況
    以吳太乙年逾60歲、已退休，名下有穩定資產，吳太乙主觀
    上無不法所有意圖等語（見本院卷第116、157至158頁），
    潘結成辯護人辯稱：潘結成雖毆打謝嘉然成傷，謝嘉然仍能
    報警，其並未喪失任何意思自由、達到不能抗拒之程度，且
    依原審勘驗結果可知潘結成曾多次勸阻吳太乙將系爭車輛駛
    離，潘結成、吳太乙主觀上均無為自己不法所有之意圖等語
    （見本院卷第83至111、117、158至159頁）。
五、經查：
　㈠吳太乙、潘結成飲酒後於上開時、地，搭乘謝嘉然駕駛系爭
    車輛，行經國道1號高速公路時，因系爭車輛右後輪爆胎而
    停於外側路肩待援，吳太乙、潘結成要求謝嘉然將系爭車輛
    駛離高速公路未果，潘結成徒手毆打謝嘉然手臂、胸口（胃
    ）各1下，致謝嘉然受有左側前胸壁挫傷、左側肩膀挫傷、
    腹壁挫傷之傷害，並坐靠在該處外側護欄，吳太乙又進入系
    爭車輛駕駛座發動後將系爭車輛駛離，潘結成見狀，神色驚
    訝、站旁邊，謝嘉然見狀乃電話聯繫謝幸原告知上情並請之
    協助，經謝幸原前往而在國道1號高速公路北向26.9公里處
    攔停系爭車輛等情，經謝嘉然（見偵38186卷第79至83、165
    至166頁，交訴18卷第147頁）、謝幸原（見偵38186卷第89
    至91、166至167頁，交訴18卷第147頁）供（證）述明確，
    並有國道公路警察局第一公路警察大隊109年9月26日扣押筆
    錄、扣押物品目錄表各1份（見偵38186卷第69至71頁）、新
    北市立聯合醫院乙種診斷書1份（見偵38186卷第85頁）、內
    政部警政署國道公路警察局第一公路警察大隊109年9月26日
    通信聯絡暨工作紀要（見偵38186卷第93頁）、行車紀錄器
    畫面翻拍照片7張、車輛照片4張（見偵38186卷第95至105頁
    ）在卷可稽，且為吳太乙、潘結成皆不否認，此部分事實，
    首堪認定。
　㈡觀諸原審110年11月3日勘驗行車紀錄器（見交訴18卷第208、
    213至221頁）之結果如下：
========================================================
　⒈時間：109年9月26日1時47分10秒至26秒
    潘結成自右後車門上車後坐在駕駛座後方座位。 
--------------------------------------------------------
　⒉時間：109年9月26日1時47分27秒至56秒
　  吳太乙進入車内坐在駕駛座上嘗試發動汽車，但無法發動。
    吳太乙：不知，怎麼開我不知道。
    潘結成：ㄟ啊他，ㄟ太乙啊。
    吳太乙：不曉得啊，管他的。
    潘結成：不，不行，太乙啊。
    吳太乙：……（無法辨識）。
    潘結成：……（無法辨識）。
    吳太乙：喔。
    潘結成：……別人的財產。
    (以上對話均為台語。）　
--------------------------------------------------------
　⒊時間：109年9月26日1時51分15秒至55秒
　　潘結成坐於左後座，隨後吳太乙進入車内坐在駕駛座，並繫
    上安全帶，潘結成即向前靠在駕駛座與副駕駛座中間與吳太
    乙交談。
　　潘結成：太乙啊……不，不可以開車（調整坐姿趨前靠近吳太
    乙）。
    潘結成：不！不行！
    吳太乙：不願意上來啊。
    潘結成：不！不行！
    吳太乙：我來開啦。
    潘結成：停旁邊。
    潘結成：危險啦。
    潘結成：不，太乙啊！
    潘結成：別開車！
    潘結成：換運將來開（同時側身開右後車門下車）。
    (以上對話均為台語）　
--------------------------------------------------------
　⒋時間：109年9月26日1時51分56秒至52分13秒
　　吳太乙低頭嘗試發動車輛，並自言自語稱：我不曉得怎麼開
    （台語），隨後車輛發動，吳太乙該該車駛離。
　　畫面左上角可見潘結成下車後，於車外查看手機。
========================================================
　　足見吳太乙、潘結成上車後，潘結成多次阻止吳太乙自行發
    動系爭車輛、將車駛離，並非積極協助或消極容任吳太乙駕
    駛系爭車輛駛離現場，況當吳太乙駕駛系爭車輛駛離現場時
    ，潘結成僅留在現場未隨同離去，顯見潘結成主觀上應無為
    自己或吳太乙不法所有意圖。
  ㈢謝嘉然供稱：我發現車輛右後輪爆胎，便將車輛停靠在高速
    公路路肩，並下車在後方擺放三角警告標誌，潘結成、吳太
    乙緊接著我下車，潘結成一直辱罵且說要打電話叫警察，吳
    太乙說這沒什麼事情，但國道上太危險，叫我趕快把他們載
    下去，不用等警察來等語（見偵38186卷第80頁），勾稽謝
    幸原供（證）稱：吳太乙說他擔心自己安全，要去找警察，
    就徒步往交流道方向跑去等語（見偵38186卷第167頁，交訴
    18卷第147頁），及潘結成供稱：吳太乙當時是說基於安全
    考量，要開車下交流道等語（見偵38186卷第59頁），參以
    吳太乙自陳係退休保險公司協理之資歷（見交訴18卷第318
    頁），較一般人更具有風險意識，及確實曾有諸多停靠路肩
    遭撞擊成傷或致死事故發生，則吳太乙係因認知系爭車輛停
    在高速公路路肩之高度危險性，而將系爭車輛駛離，且為謝
    幸原攔停後，即徒步往交流道方向跑去，非意在保存該車輛
    使用、持有之不法所有狀態，其主觀上應無為自己不法所有
    之意圖，吳太乙及其辯護人上開所辯係屬可信。
　㈣又謝嘉然身體固遭潘結成拍擊2下後受有上開傷勢，並坐靠在
    該處外側護欄（已如前述），惟其後吳太乙駕駛系爭車輛駛
    離，潘結成留在現場，潘結成、吳太乙並未另對謝嘉然施以
    強暴、脅迫或至使不能抗拒之手段，參以謝嘉然案發時係39
    歲之壯年人，身體又無特殊疾病、情狀，且謝嘉然見吳太乙
    駕駛系爭車輛駛離，乃電話聯繫謝幸原告知上情並請之協助
    ，其仍有行動及意思之自由，難認潘結成、吳太乙之行為，
    已至使謝嘉然不能抗拒之程度，抑或剝奪謝嘉然之行動自由
    ，或妨害謝嘉然行使權利。
　㈤以吳太乙、潘結成係因酒醉而搭乘系爭車輛，且系爭車輛爆
    胎始停放在高速公路路肩之突發狀況而言，實難想像吳太乙
    、潘結成均酒醉狀態下，仍有謀議以潘結成徒手拍打謝嘉然
    2下、傷害謝嘉然，至使謝嘉然不能抗拒強盜系爭車輛之可
    能，況潘結成見吳太乙將系爭車輛駛離，即神色驚訝、就站
    在謝嘉然旁邊（業經認定如前），則潘結成、吳太乙主觀上
    應均無為自己或他人不法所有之意圖或強盜或搶奪犯意聯絡
    及行為分擔，亦無強制犯行可言。潘結成、吳太乙及其等辯
    護人上開所辯，應可採信。
六、綜上所述，吳太乙、潘結成是否涉犯上開強盜犯行，仍有合
    理懷疑。從而，公訴意旨就所指吳太乙、潘結成上開犯行，
    所提證據尚存合理之懷疑，尚未達通常一般人均不致有所懷
    疑，而得以確信其為真實之程度，自難以公訴意旨所指強盜
    之罪責相繩，揆諸前揭規定及說明，應認公訴意旨所指吳太
    乙、潘結成之強盜犯行，尚屬無法證明，依法自應為吳太乙
    、潘結成均無罪之諭知。　　　
七、駁回上訴之理由
　㈠原審同此認定，以吳太乙、潘結成犯罪不能證明，諭知吳太
    乙、潘結成均無罪之判決，核無不合。　　　
　㈡檢察官上訴意旨略以：
　⒈吳太乙、潘結成具不法所有意圖及強盜犯意聯絡：
　　潘結成毆打謝嘉然後，吳太乙即進入系爭車輛駕駛座欲發動
    汽車，自屬取走他人財物之著手行為，潘結成若欲脫離整體
    犯罪計畫，應有更積極之中止舉措，例如將吳太乙拉離駕駛
    座，不能僅以潘結成有口頭勸阻，即認其無強盜之犯意。又
    渠等明知謝嘉然因傷倒地，未能支配上開車輛，亦知當時係
    等待道路救援，而非謝嘉然有何陷渠等於危險之意，或停在
    該處等待救援有何危險情境，竟仍執意未經謝嘉然同意，將
    已爆胎之系爭車輛駛離，令自己及國道用路人之安全陷於危
    險，可見吳太乙、潘結成間具有強盜主觀犯意及不法所有意
    圖。至原審所審酌吳太乙為了報案、遠離國道而開車等，充
    其量僅為其行為之動機而已。
　⒉本件客觀上已達不能抗拒之程度：　　
　　謝嘉然於警詢及偵查中均明確供（證）稱我當時遭毆打，並
    非僅有拍打，且因傷倒地後無法起身等語，且以謝嘉然所受
    上開傷勢，可知並非拍打可能造成，原判決未說明為何不採
    信謝嘉然上開供述之理由，亦忽略謝嘉然於吳太乙、潘結成
    在車上嘗試將車駛離時，確實陷於無力反應或抗拒之客觀情
    狀，認事用法有所違誤。
　⒊縱不成立強盜罪，吳太乙、潘結成所為仍構成刑法第325條之
    搶奪罪或同法第304條之強制罪：
　　吳太乙、潘結成趁謝嘉然於護欄旁不及反應之際，公然、趁
    隙將該車駛離，已破壞謝嘉然對於該車之財產支配權達既遂
    程度，應成立搶奪罪或強制罪。原審遽為無罪之諭知，尚嫌
    未洽，請撤銷原判決，更為適法之判決云云。
　㈢經查，潘結成、吳太乙主觀上均無為自己或他人不法所有意
    圖，且潘結成雖毆傷謝嘉然，卻未達致其不能抗拒之程度，
    及其等間無強盜之犯意聯絡及行為分擔等節，業經說明如前
    ，吳太乙、潘結成既無為自己或他人不法所有之意圖，則亦
    無成立搶奪罪之可能。再者，謝嘉然身體固遭潘結成拍擊受
    傷、坐靠在該處外側護欄，惟其後潘結成、吳太乙並未另對
    謝嘉然施以任何手段，且謝嘉然見吳太乙駕駛系爭車輛駛離
    ，自行電話聯繫謝幸原告知上情並請之協助，其仍有行動及
    意思之自由，亦難以強制罪相繩。是本案依公訴人所提事證
    ，尚不足使所指吳太乙、潘結成有強盜、搶奪、強制等犯行
    達於無所懷疑而得確信為真實之程度，故原審認不能證明吳
    太乙、潘結成犯罪，而諭知無罪之判決，應可維持。檢察官
    仍執前詞提起上訴，為無理由，應駁回之。　
據上論斷，應依刑事訴訟法第368條，判決如主文。
本案經檢察官蔡景聖提起公訴，檢察官許慈儀提起上訴，檢察官
羅松芳到庭執行職務。
中　　華　　民　　國　　111 　年　　7 　　月　　26　　日
                  刑事第十二庭  審判長法　官  陳如玲
                                      法　官  魏俊明
                                      法　官  蔡如惠
以上正本證明與原本無異。
吳太乙、潘結成均不得上訴。
檢察官如不服本判決，應於收受送達後20日內向本院提出上訴書
狀，惟須受刑事妥速審判法第9條限制。其未敘述上訴之理由者
，並得於提起上訴後20日內向本院補提理由書(均須按他造當事
人之人數附繕本)「切勿逕送上級法院」。
刑事妥速審判法第9條：
除前條情形外，第二審法院維持第一審所為無罪判決，提起上訴
之理由，以下列事項為限：
一、判決所適用之法令牴觸憲法。
二、判決違背司法院解釋。
三、判決違背判例。
刑事訴訟法第 377 條至第 379 條、第 393 條第 1 款之規定，
於前項案件之審理，不適用之。
                                      書記官  宗志強
中　　華　　民　　國　　111 　年　　7 　　月　　26　　日